【裁判字號】    97,家訴,9
【裁判日期】    980925
【裁判案由】    塗銷繼承登記等
【裁判全文】
臺灣澎湖地方法院民事判決               97年度家訴字第9號
原      告  庚○○○
訴訟代理人  唐小菁律師
被      告  丙○○
訴訟代理人  己○○
                      2
            藍慶道律師
被      告  戊○○
            丁○○
上列當事人間請求塗銷繼承登記等事件，本院於民國98年9月4日
言詞辯論終結，判決如下：
    主  文
被告丙○○應塗銷附表編號1至11之土地於民國86年2月20日所為
之繼承登記，並將土地返還予原告、被告丙○○、戊○○、丁○○公同共有。
被告丙○○應塗銷附表編號14之土地於民國93年11月15日所為之
回復登記，並將土地返還予原告、被告丙○○、戊○○、丁○○公同共有。
被告丙○○應返還新台幣柒佰玖拾捌萬捌仟伍佰零參元予原告、
被告丙○○、戊○○、丁○○公同共有。
兩造之被繼承人洪明富之遺產新台幣柒佰玖拾捌萬捌仟伍佰零參
元及附表編號1至11、編號14之土地准予分割。分割方法：由原
告、被告丙○○、戊○○、丁○○各取得新台幣壹佰玖拾玖萬柒
仟壹佰貳拾伍元；附表編號1至11、編號14之土地於辦理繼承登
記後，由原告、被告丙○○、戊○○、丁○○各取得應有部分4
分之1（權利範圍為應有部分2分之1之土地，即取得該筆土地全
部所有權應有部分8分之1）。
訴訟費用由原告、被告丙○○、戊○○、丁○○各負擔4分之1。
本判決第3項於原告以新臺幣貳佰陸拾陸萬參仟元為被告丙○○
供擔保後，得假執行。
原告其餘假執行之聲請駁回。
    事實及理由
一、原告主張：兩造均為被繼承人洪明富之女，為洪明富之全體
    繼承人，洪明富於民國85年12月5日死亡，死亡時遺有附表
    編號1至11及於39年5月13日陷沒變更為海，原已滅失之澎湖
    縣湖西鄉○○○段2438地號（嗣經澎湖縣政府於93年10月14
    日公告可辦理所有權回復登記，回復後及分割增加地號為附
    表編號12至14）土地，乃被告丙○○未經其餘共同繼承人即
    原告、被告戊○○、丁○○之同意，自命為唯一繼承人，擅
    就附表編號1至11之土地，於86年2月20日單獨辦理繼承登記
    為其所有，擅就附表編號12至14之土地，於93年11月15日辦
    理單獨繼承之回復登記為其所有，嗣附表編號12、13之土地
    因政府辦理龍門尖山碼頭區興辦計劃予以價購，於97年11月
    5 日移轉登記為國有，被告丙○○又擅自領取該2筆土地價
    款新臺幣（下同）798萬8503元，原告因繼承而對附表所示
    土地之公同共有權利，已受侵害，爰依民法第1146條第1項
    、第184條第1項前段、第213條第1項、第767條、第179條等
    規定，訴請判決如主文第1至4項所示，並願供擔保，請准宣
    告假執行。
二、被告丙○○則以：86年之繼承登記係經原告及被告戊○○、
    丁○○之同意而辦理，況洪明富無丁嗣，而被告丙○○係洪
    明富之長女，且行招贅婚，洪明富生前即將全部財產贈與被
    告丙○○，是86年以被告丙○○為唯一繼承人之登記即隱藏
    有清償洪明富生前贈與之債務行為，該繼承登記並無不法。
    而93年之回復登記，原告及被告戊○○、丁○○亦均同意由
    被告丙○○單獨繼承並辦理回復登記，且渠等均交付甲○○
    代書印鑑證明等資料，足以認定原告及被告戊○○、丁○○
    特別具有由被告丙○○單獨繼承之意，況原告將印鑑等物轉
    請被告丁○○處理，亦有表見代理之情事，應負授權人之責
    任，被告丙○○單獨繼承之回復登記有效。又縱認86年或93
    年辦理之繼承、回復登記有侵害繼承權之情事，原告之請求
    權亦已罹於時效消滅等語，資為抗辯。並聲明：原告之訴駁
    回。
三、程序部分：本件原告97年10月31日起訴時僅以丙○○1人為
    被告，並主張就龍門南段1209號土地（回復前為良文港段
    2438號，回復後及分割增加地號為附表編號12至14之土地）
    ，依據民法第1146條第1項、第184條第1項前段、第213條第
    1項、第767條、第179條等規定，聲明「確認該土地為原告
    與丙○○、戊○○、丁○○公同共有」及「丙○○應塗銷該
    土地於93年11月15日之所有權登記，並將土地返還予全體繼
    承人公同共有」，嗣於98年1月15日追加戊○○、丁○○為
    共同被告，並聲明「丙○○應塗銷附表編號1至11之土地於8
    6年2月20日之繼承登記，並將土地返還予兩造公同共有」、
    「丙○○應塗銷附表編號14之土地於93年11月15日之回復登
    記，並將土地返還予兩造公同共有」、「丙○○應返還798
    萬8503元予兩造公同共有」、「兩造之被繼承人洪明富之遺
    產798萬8503元及附表編號1至11、編號14之土地請准予裁判
    分割。由原告、丙○○、戊○○、丁○○各取得199萬7125
    元；附表編號1至11、編號14之土地於辦理繼承登記後，由
    原告、丙○○、戊○○、丁○○各取得應有部分4分之1」。
    查原告以系爭龍門南段1209號土地嗣分為如附表編號12至14
    號3筆土地，附表編號12、13之土地並經政府以798萬8503元
    價購，因而就該部分改而聲明「丙○○應返還798萬8503元
    予兩造公同共有」，係因情事變更而以他項聲明代最初之聲
    明，該部分訴之變更並無不合；又本件起訴原係以被繼承人
    洪明富遺產之歸屬為爭執要項，原告起訴後2月餘再追加分
    割遺產之訴訟標的，無逾原起訴之目的，且符紛爭解決一次
    性之法理，該部分追加起訴顯然不甚礙被告之防禦及訴訟之
    終結，亦應予准許。末按遺產之分割，乃以消滅遺產之共同
    繼承關係為目的，須共同繼承人全體始得為之。故請求分割
    遺產之訴，原告須以其他共同繼承人全體為被告而起訴，其
    當事人之適格，始無欠缺。且遺產分割既以消滅遺產共同繼
    承關係為目的，應以全部遺產整體為分割，不能以遺產中之
    個別財產為分割之對象，原告起訴後復以戊○○、丁○○同
    為繼承人而追加其為被告，並就遺產之一部即附表編號1至
    11之土地，另訴請被告丙○○應塗銷於86年2月20日之繼承
    登記，將土地返還予兩造公同共有及將該部分土地列入遺產
    分割之標的，經核無違民事訴訟法第255條1項第2、3、4款
    之規定，亦應准許，均核先敘明。
四、得心證之理由：
（一）兩造均為被繼承人洪明富之女，為洪明富之全體繼承人，
      洪明富於85年12月5日死亡，死亡時遺有附表編號1至11及
      於39年5月13日陷沒變更為海，原已滅失之澎湖縣湖西鄉
      ○○○段2438地號（嗣經澎湖縣政府於93年10月14日公告
      可辦理所有權回復登記，回復後及分割增加地號為編號12
      至14）土地，被告丙○○就附表編號1至11之土地，於86
      年2月20日單獨辦理繼承登記為其所有，就附表編號12至
      14之土地，於93年11月15日辦理單獨繼承之回復登記為其
      所有，編號12、13之土地嗣因政府辦理龍門尖山碼頭區興
      辦計劃予以價購，於97年11月5日移轉登記為國有，並由
      被告丙○○取得798萬8503元之價款等情，為兩造所不爭
      執，並有土地登記申請書、登記清冊、繼承系統表、戶籍
      謄本、土地登記簿謄本、龍門尖山碼頭區用地清冊、遺產
      繼承協議書、澎湖縣政府公告等附卷可稽，堪認屬實。惟
      原告主張其就附表所示之土地有公同共有之權利等情，為
      被告丙○○所否認，並以前揭情詞置辯，是兩造所爭執者
      ，厥為：（一）被告丙○○得否單獨繼承附表編號1至14
      之土地？（二）原告得否依民法第767條物上請求權及民
      法第1146條繼承回復請求權法律關係，主張權利？有無時
      效消滅之情事？（三）原告得否主張遺產分割？分割方法
      如何？
（二）經查：
１、被告丙○○就附表編號1至11之土地，係以自己為被繼承人
    洪明富之唯一繼承人，僅檢附自己一戶之戶籍資料，即向地
    政機關申請辦理單獨繼承登記為其所有，有86年辦理繼承登
    記之資料附卷可稽。查原告及被告戊○○、丁○○均同為被
    繼承人洪明富之女而有繼承權，渠等3人既無拋棄繼承或以
    協議分割繼承之方式同意該部分之土地歸屬被告丙○○所有
    ，則被告丙○○上開所為，顯係自命為唯一繼承人而排除原
    告及被告戊○○、丁○○等3人之繼承權，尚非法之所許。
    又被告戊○○、丁○○均到庭陳稱：86年沒有到過甲○○代
    書處，更沒有同意由被告丙○○單獨繼承等語，證人即代填
    繼承相關文件之代書甲○○亦於本院審理中證稱：原告沒有
    到場過，也沒有同意要由被告丙○○單獨繼承，伊是代填繼
    承申請書等資料，之後由被告丙○○自己持相關資料向地政
    事務所申辦等語，益見上開86年由被告丙○○單獨繼承附表
    編號1至11土地之登記，未經「全體繼承人」之同意，自非
    有效。雖被告丙○○另辯稱：因洪明富無丁嗣，而伊係洪明
    富之長女，且行招贅婚，故洪明富生前即將全部財產贈與被
    告丙○○，是上開以被告丙○○為唯一繼承人之登記即隱藏
    有清償洪明富生前贈與之債務行為，該繼承登記亦屬合法有
    效云云。惟被告丙○○僅空言主張有贈與契約存在，尚不能
    舉證以實其說，而證人乙○○於本院審理中僅泛稱：有聽說
    財產要給招贅之女兒等語，亦不足做為有利於被告丙○○上
    開主張之認定，被告丙○○所辯顯非足採。
２、原告於93年轉請被告丁○○持交，被告戊○○、丁○○則均
    親自交付甲○○代書渠等印鑑證明等資料，據以辦理附表編
    號12至14土地之回復登記，嗣由甲○○填寫所有權回復登記
    申請書、遺產繼承協議書等資料，由被告丙○○於93年11月
    15日辦理單獨繼承之回復登記而取得附表編號12至14土地所
    有權。惟被告戊○○、丁○○均到庭陳稱：係將印鑑證明等
    資料交給甲○○代書辦理回復及共同繼承登記，沒有同意由
    被告丙○○單獨繼承等語，證人即代填回復登記相關文件之
    代書甲○○亦於本院審理中證稱：原告沒有到場過，也沒有
    同意要由被告丙○○單獨繼承，伊是代兩造填申請書、繼承
    系統表、繼承協議書等資料並代簽名（該等申請書、繼承系
    統表、繼承協議書上之文字記載及簽名筆跡均同一，見卷附
    該等文件），之後由被告丙○○自己持相關資料向地政事務
    所申辦等語，足見該93年由被告丙○○單獨繼承之回復登記
    ，未經「全體繼承人」之同意，難認有效。雖被告丙○○另
    辯稱：辦理回復、繼承登記僅持一般印章即可申辦，惟原告
    及被告戊○○、丁○○所交付者為印鑑，顯可認定原告及被
    告戊○○、丁○○特別具有由被告丙○○單獨繼承之意云云
    。惟交付印鑑憑以辦理相關程序，形式上固足以認定文件上
    所載相關之意思表示均係出於本人之意，惟本件辦理回復登
    記之相關文件既係由甲○○代填並代簽名，自應審究甲○○
    有無切實依據兩造之意願填載相關文件，不能徒以交付印鑑
    一情，逕認文件所載事項均屬真實，本件已據被告戊○○、
    丁○○及證人甲○○陳明上開93年由被告丙○○單獨繼承之
    回復登記係未經「全體繼承人」之同意，有如上述，甲○○
    填載之文件即非切實，難認該等文件所載係本人之真意。被
    告丙○○辯稱：原告及被告戊○○、丁○○交付印鑑即特別
    具有由被告丙○○單獨繼承之意云云，要屬無稽。被告丙○○又另辯稱：原告將印鑑轉請被告丁○○處理，有表見代理
    之情事，應負授權人之責任，該單獨繼承之回復登記有效云
    云。惟本件被告丁○○僅單純受原告之託代為轉交印鑑證明
    等憑辦共同繼承之回復登記，被告丁○○既未曾代原告表示
    同意由被告丙○○單獨繼承等情，即無逾越代理權限之表見
    代理可言，被告丙○○此部分關於表見代理之辯解，亦乏所
    據。
３、民法第1146條繼承回復請求權與民法第767條物上請求權係
    屬真正繼承人分別獨立而併存之權利（參照司法院大法官會
    議第437號解釋理由書），繼承回復請求權罹於時效消滅後
    ，真正繼承人仍得主張物上請求權，以維護其合法權利（臺
    灣高等法院高雄分院91年度家上字第78號判決參照）。本件
    原告併依民法第767條物上請求權而為主張，而原告基於繼
    承關係，無須登記即取得附表所示不動產之所有權，其共有
    權尚在受侵害狀態，自無罹於時效規定之適用，揆諸上開說
    明，則為法之所許。被告丙○○辯稱：原告對附表所示不動
    產之權利已罹於時效消滅云云，尚非可採。
４、兩造對附表所示不動產均有繼承權，被告丙○○自命為唯一
    繼承人而於86年2月20日辦理繼承登記及於93年11月15日辦
    理回復登記，均係侵害其餘繼承人（即原告及被告戊○○、
    丁○○）之共有權，有如上述，而編號12、13之土地因政府
    辦理龍門尖山碼頭區興辦計劃予以價購，於97年11月5日移
    轉登記為國有，已由被告丙○○取得798萬8503元之價款，
    從而，原告依據民法第767條規定，訴請被告丙○○塗銷附
    表編號1至11之土地於86年2月20日之繼承登記、將土地返還
    予兩造公同共有，塗銷附表編號14之土地於93年11月15日之
    回復登記、將土地返還予兩造公同共有，返還798萬8503元
    予兩造公同共有，於法有據，均應准許。至原告另依民法第
    1146條第1項、第184條第1項前段、第213條第1項、第179
    條等規定請求被告丙○○塗銷及返還其利益，則無審酌之必
    要。
５、繼承人有數人時，在分割遺產前，各繼承人對於遺產全部為
    公同共有；繼承人得隨時請求分割遺產，但法律另有規定或
    契約另有訂定者不在此限，民法第1151條、第1164條分別定
    有明文。本件被繼承人洪明富於85年12月5日死亡後，兩造
    未有分割遺產之協議，且遺產亦無不能分割之情形，依照前
    揭法條規定，原告請求依應繼分比例分割被繼承人洪明富之
    遺產，洵屬有據。本件被繼承人洪明富之遺產計有附表編號
    1至11、編號14之土地及798萬8503元（即編號12、13土地之
    變形物），而原告、被告丙○○、戊○○、丁○○4人均為
    被繼承人洪明富之女，其應繼分各為4分之1，是被繼承人洪
    明富之遺產應由原告、被告丙○○、戊○○、丁○○各取得
    199萬7125元（0000000×1/4＝0000000，小數點以下不列計
    ）及附表編號1至11、編號14所示土地於辦理繼承登記後，
    應由原告、被告丙○○、戊○○、丁○○按其應繼分比例各
    取得應有部分4分之1（權利範圍為應有部分2分之1之土地，
    即取得該筆土地全部所有權應有部分8分之1）而為分割。
（三）綜上所述，原告基於繼承人之身分，本於物上請求權之法
      律關係，訴請判決如主文第1至4項所示，核屬正當，應予
      准許。
（四）假執行之宣告：原告就關於主文第3項之勝訴部分，陳明
      願供擔保，聲請宣告假執行，經核無不合，爰酌定相當金
      額命擔保之；其餘原告勝訴部分，其性質均不適合宣告假
      執行，原告就該部分聲請宣告執行，於法不合，應予駁回
      。
五、結論：本件原告之訴為一部有理由，一部無理由，依民事訴
    訟法第79條、第390條第2項，判決如主文。
中    華    民    國    98    年    9     月    25    日
                        民事庭  法  官  陳順輝
以上正本係照原本作成。
如對本判決上訴，須於判決送達後二十日之不變期間內，向本院
提出上訴狀（須附繕本）。
中    華    民    國    98    年    9     月    25    日
                                書記官  王耀煌
附表
  編號         土地地號               權利範圍
   1、澎湖縣湖西鄉○○○段182號     應有部分2分之1
   2、澎湖縣湖西鄉○○○段675號     全部
   3、澎湖縣湖西鄉○○○段676號     全部
   4、澎湖縣湖西鄉○○○段813號     全部
   5、澎湖縣湖西鄉○○○段814號     全部
   6、澎湖縣湖西鄉○○○段116號     全部
   7、澎湖縣湖西鄉○○○段291號     全部
   8、澎湖縣湖西鄉○○○段292號     全部
   9、澎湖縣湖西鄉○○○段1169號    應有部分2分之1
  10、澎湖縣湖西鄉良文港1704號      全部
  11、澎湖縣湖西鄉良文港1704-2號    全部
  12、澎湖縣湖西鄉○○○段1209號    應有部分2分之1
  13、澎湖縣湖西鄉○○○段1209-1號  應有部分2分之1
  14、澎湖縣湖西鄉○○○段1209-2號  應有部分2分之1


司法院資訊處製作；財團法人民間司法改革基金會備份。
